【裁判字號】    97,台上,2632
【裁判日期】    970612
【裁判案由】    違反商業會計法
【裁判全文】
最高法院刑事判決            九十七年度台上字第二六三二號
上  訴  人  甲○○
選任辯護人  黃文祥律師
上  訴  人  乙○○
            丙○○
上列上訴人等因違反商業會計法案件，不服台灣高等法院中華民
國九十七年三月十二日第二審更審判決（九十六年度上重更(二)字
第八號，起訴案號：台灣台北地方法院檢察署八十七年度偵字第
一六二一三號），提起上訴，本院判決如下：
    主  文
上訴駁回。
    理  由
按刑事訴訟法第三百七十七條規定，上訴於第三審法院，非以判
決違背法令為理由，不得為之。是提起第三審上訴，應以原判決
違背法令為理由，係屬法定要件。如果上訴理由書狀並未依據卷
內訴訟資料，具體指摘原判決不適用何種法則或如何適用不當，
或所指摘原判決違法情事，顯與法律規定得為第三審上訴理由之
違法情形，不相適合時，均應認其上訴為違背法律上之程式，予
以駁回。本件原審經審理結果，認為上訴人甲○○違反商業會計
法、幫助逃漏稅捐及行使業務上登載不實文書，上訴人乙○○違
反商業會計法、幫助逃漏稅捐，上訴人丙○○違反商業會計法之
犯行明確，因而撤銷第一審關於上訴人等部分科刑之判決，於為
刑法新舊規定之比較後，改判依行為時牽連犯從一重規定，仍論
處甲○○以商業負責人，共同連續以明知為不實之事項，而填製
會計憑證及記入帳冊罪刑；乙○○、丙○○以商業負責人，共同
連續以明知為不實之事項，而填製會計憑證罪刑。關於得上訴第
三審之違反商業會計法部分，已敘述其調查、取捨證據之結果及
憑以認定犯罪事實之心證理由，並就上訴人等否認犯行之供詞及
其等所辯各語認非可採，予以論述指駁。甲○○上訴意旨略稱：
(一)、原判決就證人陳雪、謝台鳳、廖淑芬、郭文蓮、崔素定、游
桂菁、簡瓊琚、李章祥、劉容爵等人於法務部調查局北部地區機
動工作組（下稱調查局）之證言，係依修正刑事訴訟法施行法第
七條之三規定，認定其有證據能力，而未依修正刑事訴訟法第一
百五十九條之二、之三或之五等傳聞法則之例外為判斷，有違同
法第一百五十九條之規定，其適用法則自有不當。(二)、甲○○並
不知宏景企業有限公司（下稱宏景公司，原負責人為已判刑定讞
之陳生財）未實際從事代銷慶州開發股份有限公司（下稱慶州公
司，負責人為甲○○）所興建之靈骨塔業務，原判決遽認甲○○
明知已判刑定讞之周龍修所交付之宏景公司統一發票為不實，而
為不利之判決，有理由不備及認定事實不依證據之違法。乙○○
上訴意旨略稱：乙○○在宏景公司僅負責錄影帶之發行，靈骨塔
業務則由陳生財負責，原審並未核對宏景公司開立給理北實業有
限公司（下稱理北公司，負責人為周龍修）之統一發票上之筆跡
，即推測係乙○○開立之不實發票，並認應與陳生財共負填製不
實會計憑證罪責，尚有違誤。丙○○上訴意旨略稱：美聯影視有
限公司（下稱美聯公司，負責人為丙○○）與宏景公司確有錄影
帶業務方面之交易往來，並無虛開統一發票予宏景公司；原審最
後一次審判期日，丙○○正出差越南，並非無正當理由不到庭等
語。惟查：(一)、證據能力，指證據得為立證資料之法律上資格；
證據是否適格，係依法律之規定予以形式的限制，原則上不許法
院為自由判斷。刑事訴訟法在民國九十二年二月六日修正公布增
訂傳聞法則及其例外之規定以前，對於證據資格並未設有限制，
亦即祇要具有證明力者，一般即容許其為證據，具有證據能力。
此觀同法於五十六年一月二十八日修正公布增訂第一百五十九條
規定：「證人於審判外之陳述，除法律有規定者外，不得作為證
據。」其立法理由更謂，本法對於證據能力殊少加以限制，凡得
為證據之資料者，均具有證據能力等語即明。是該條之規定，僅
在限制證人不得以書面代替到庭陳述，方符直接審理及言詞審理
主義，否則即無證據能力，並非承認有關傳聞法則之存在。而增
訂之傳聞法則及其例外，即九十二年修正刑事訴訟法第一百五十
九條至第一百五十九條之五等規定，係自九十二年九月一日施行
。故在九十二年修正刑事訴訟法施行前，各級法院已依法定程序
進行之訴訟程序，依刑事訴訟法施行法第七條之三但書規定，其
效力不因修正而受影響。該條但書所謂之「效力不受影響」，係
指依當時有效之刑事訴訟法所踐行之訴訟程序（包括相關證據法
則之適用），法院及當事人即不得因新法之修正而否定其舊法程
序之合法性。此當然包括在九十二年修正刑事訴訟法施行前，原
本就可得為證據之證據，而已依舊法之法定程序調查者，其證據
能力自不因新法增訂傳聞法則而受影響，且基於法安定性、訴訟
經濟等合目的性之考量，當亦無由法院依新法之規定重為評斷之
必要。原判決理由已說明本件係於八十八年四月一日繫屬於第一
審法院，而證人陳雪、謝台鳳、廖淑芬、郭文蓮、崔素定、游桂
菁、簡瓊琚、李章祥、劉容爵等人於調查局所為之陳述，均在九
十二年修正刑事訴訟法施行前，係依當時有效之刑事訴訟法所踐
行之訴訟程序，其效力不受影響，而認渠等之供述具有證據能力
之理由。依上說明，並無不合。甲○○上訴意旨以：原審未依修
正刑事訴訟法第一百五十九條之二、之三或之五等傳聞法則之例
外為判斷，即認上開證人之證詞有證據能力，有違同法第一百五
十九條之規定云云。徒執不同之見解漫為爭辯，自非適法之第三
審上訴理由。(二)、刑事訴訟法第三百七十條所謂無正當理由不到
庭，係指在社會通念上，認為非正當之原因而不到庭而言。而刑
事審判之進行，應由法院、當事人（即檢察官或自訴人、被告）
及訴訟關係人等協力為之，並非法院之專責。因之被告經合法傳
喚，縱有不能到庭陳述之正當理由，仍應向法院陳明，否則法院
即屬無憑懸揣。原審於九十七年一月十日上午九時四十分行第一
次審判程序，已對於到庭之丙○○，經依法面告改期指定九十七
年二月二十七日上午九時四十分，在同一法庭續行審理，丙○○
應自行到庭，不另傳喚等旨，有該次審判筆錄可稽。丙○○於該
第二次審判期日終了前，迄未陳明有何不能到庭之正當事由或提
出任何之證明，原審因認其經合法傳喚無正當理由不到庭，爰不
待其陳述逕行判決，於法並無不合。丙○○泛詞指摘，並非上訴
第三審之合法理由。(三)、原判決綜核卷存證據資料，業於理由內
說明周龍修所經營之理北公司因代銷甲○○負責之慶州公司之靈
骨塔業務，約明每個塔位售價新台幣（下同）五萬三千元，由慶
州公司給付理北公司佣金四萬二千五百元；再由理北公司從中撥
付給業務員一萬二千元，餘三萬零五百元則為理北公司之業務收
入；而陳生財原開設之宏景公司，業於八十四年一月二十五日歇
業，但該公司登記之營業項目載有靈骨塔之銷售，理北公司於八
十五年五月二十五日之前則尚未登記銷售靈骨塔之營業。周龍修
因此與陳生財共謀以宏景公司之統一發票供為理北公司交付慶州
公司作為會計憑證之用，乃找來知情之乙○○登記為宏景公司之
負責人，並由周龍修向陳生財取得如原判決事實欄二所載之宏景
公司不實之統一發票；而甲○○明知代銷其公司靈骨塔業務者係
理北公司，竟仍收受由周龍修持交之上開宏景公司不實之統一發
票，並記入慶州公司之進貨帳簿等帳冊；暨丙○○經營之美聯公
司虛開如原判決事實欄五不實之統一發票作為宏景公司進項憑證
等各情明確；復敘明上訴人等該當於商業會計法第七十一條第一
款構成要件之論據綦詳。所為之論斷，與經驗、論理等證據法則
並不違背，自不容任意指為違法。上訴人等之上訴意旨，或置原
判決所為明白論斷於不顧，仍執已為原判決指駁之陳詞再事爭辯
，或對於事實審法院取捨證據與自由判斷證據證明力之職權行使
，徒憑自己之說詞泛指其違法，或就與此部分判決本旨無關之枝
節事項，漫事爭執。均難認已符合首揭法定之第三審上訴要件。
上訴人等此部分之上訴違背法律上之程式，俱應予駁回。上開得
上訴第三審部分所提起之上訴既應從程序上駁回，則與之有裁判
上一罪關係而不得上訴第三審之甲○○與乙○○幫助逃漏稅捐暨
甲○○行使業務上登載不實文書等部分，自亦無從併為實體上判
決，應併從程序上予以駁回。
據上論結，應依刑事訴訟法第三百九十五條前段，判決如主文。
中    華    民    國  九十七  年    六    月   十二   日
                      最高法院刑事第十庭
                          審判長法官  邵  燕  玲
                                法官  李  伯  道
                                法官  孫  增  同
                                法官  吳      燦
                                法官  李  英  勇
      本件正本證明與原本無異
                                      書  記  官
中    華    民    國  九十七  年    六    月   十七   日
                                                      V


司法院資訊處製作；財團法人民間司法改革基金會備份。
